臺灣士林地方法院民事簡易判決
                                   109年度士簡字第1538號
原      告  高清輝  
訴訟代理人  張本立律師
被      告  潘顥仁  


訴訟代理人  潘錦洲  
            張碧雲  
上列當事人間修復漏水等事件，本院於民國111年1月19日言詞辯
論終結，本院判決如下：
    主  文
被告應將其所有門牌號碼臺北市○○區○○街○○○巷○弄○號四樓房屋
依附件之社團法人臺灣防水工程技術協進會民國一百一十年七月
三十日鑑定報告書第四十三頁至第四十九頁之建議改善方案修繕
至不漏水狀態為止。如被告不予修繕，應容任原告自行雇工進入
修繕，並給付如附件之社團法人臺灣防水工程技術協進會民國一
百一十年七月三十日鑑定報告書第四十九頁所示之修繕費用新臺
幣壹拾捌萬肆仟貳佰零壹元。
被告應給付原告新臺幣壹拾參萬柒仟玖佰玖拾陸元，及其中新臺
幣參萬元自民國一百零九年十月二十五日起至清償日止，及其中
新臺幣壹拾萬柒仟玖佰玖拾陸元自民國一百一十年九月二十六日
起至清償日止，按年息百分之五計算之利息。
原告其餘之訴駁回。
訴訟費用新臺幣柒萬伍仟玖佰元，其中新臺幣陸萬貳仟參佰伍拾
參元由被告負擔，其餘由原告負擔。
本判決第一項部分得假執行，但被告如以新臺幣壹拾捌萬肆仟貳
佰零壹元預供擔保，得免為假執行。
本判決第二項部分得假執行，但被告如以新臺幣壹拾參萬柒仟玖
佰玖拾陸元預供擔保，得免為假執行。
原告其餘假執行之聲請駁回。
    事實及理由要領
一、按訴狀送達後，原告不得將原訴變更或追加他訴；但請求之
    基礎事實同一、擴張或減縮應受判決事項之聲明者，不在此
    限，民事訴訟法第255條第1項但書第2款、第3款分別定有明
    文。又依同法第436條第2項之規定，前揭規定於簡易訴訟程
    序亦適用之。查原告起訴時訴之聲明為：「㈠被告應將其所
    有門牌號碼臺北市○○區○○街000巷0弄0號4樓之房屋修繕至不
    漏水狀態，並將原告所有門牌號碼臺北市○○○○○街000巷0弄0
    號3樓之房屋受損部分修繕至回復原狀。㈡被告應給付原告新
    臺幣(下同）10萬元，暨自起訴狀繕本送達翌日起至清償日
    止，按年息百分之5計算之利息。」，嗣於訴訟程序進行中
    ，原告依社團法人臺灣防水工程技術協進會鑑定報告書之內
    容，變更訴之聲明為：「㈠被告應將其所有門牌號碼臺北市○
    ○區○○街000巷0弄0號4樓房屋依社團法人臺灣防水工程技術
    協進會民國一百一十年七月三十日鑑定報告書第四十三頁至
    第四十九頁之建議改善方案修繕至不漏水狀態為止。如被告
    不予修繕，應容任原告自行雇工進入修繕，修繕費用由被告
    負擔。㈡被告應賠償原告207996元，暨其中10萬元自起訴狀
    繕本送達翌日起至清償日止，其中107996元自民事準備狀繕
    本送達翌日起至清償日止，按年息百分之5計算之利息。」
    ，核其上開變更請求部分，應屬擴張應受判決事項之聲明，
    揆諸前揭之規定，應予准許。
二、原告起訴主張：原告為門牌號碼臺北市○○區○○街000巷0弄0
    號3樓房屋（下稱系爭3樓房屋）之所有權人，而被告為門牌
    號碼臺北市○○區○○街000巷0弄0號4樓房屋（下稱系爭4樓房
    屋）房屋之所有權人，因被告自民國109年6月10日起進行系
    爭4樓房屋之室內裝潢工程，造成系爭3樓房屋之浴室開始出
    現嚴重漏水情形，時常有水滴自浴室天花板滲出，導致系爭
    3樓房屋之天花板產生多處髒污，更因牆壁潮濕而導致牆面
    剝落、水泥塊掉落，且依台灣防水工程技術協進會鑑定報告
    書（下稱系爭鑑定報告）可知，系爭3樓房屋之廁所及次房
    間臥室確實有發生漏水情形，且漏水係因系爭4樓房屋之廁
    所防水層有破損或裂縫所致，被告行為已侵害到原告對系爭
    3樓房屋之所有權，自應將系爭4樓房屋依系爭鑑定報告第43
    頁至第49頁之建議改善方案修繕至不漏水之狀態，如不予修
    繕，自應容任原告自行雇工進入修繕，且費用應由被告負擔
    。又系爭3樓房屋因系爭4樓房屋漏水而受損，依系爭鑑定報
    告第42頁以下所示修繕工法回復原狀，修繕費用計為107996
    元，應由被告賠償，且因本件漏水情形嚴重，對原告之日常
    家居生活造成嚴重干擾及不便，導致其身心受有相當程度之
    痛苦，故請求精神慰撫金10萬元，爰依公寓大廈管理條例第
    10條第1項、民法第767條第1項及侵權行為損害賠償之法律
    關係提起本件訴訟，並聲明求為判決：㈠被告應將系爭4樓房
    屋依系爭鑑定報告第43頁至第49頁之建議改善方案修繕至不
    漏水狀態為止。如被告不予修繕，應容任原告自行雇工進入
    修繕，修繕費用由被告負擔；㈡被告應賠償原告207996元，
    暨其中10萬元自起訴狀繕本送達翌日起至清償日止，其中10
    7996元自民事準備狀繕本送達翌日起至清償日止，按年息百
    分之5計算之利息；㈢前項聲明，原告願供擔保，請准宣告假
    執行。
三、被告則以：被告未購買系爭4樓房屋前，系爭3樓房屋就有漏
    水事實存在，前屋主及仲介人員均知，被告並不知情；系爭
    4樓房屋已20年無人居住，若造成漏水之原因係發生在被告
    施工前，應是原告與前屋主之糾紛，若造成漏水之原因係發
    生在被告整修後，因被告係委請訴外人劉子榮整修系爭4樓
    房屋之浴室，訴外人劉子榮亦承認施工有誤，應由訴外人劉
    子榮對原告負責；又被告已分別於109年6月11日、110年1月
    23日將系爭4樓房屋修繕完成，不可能再繼續漏水，且漏水
    之前提濕度（含水量）也不等於有漏水，其數據也不可當作
    漏水原因之唯一標準，且系爭3樓房屋之次房間臥室天花板
    等多處龜裂為原告長年居住近40年，疏於修繕及維護所致等
    語資為抗辯，並聲明請求駁回原告之訴。
四、得心證之理由:
　㈠原告主張其為系爭3樓房屋之所有權人，被告為系爭4樓房屋
    之所有權人，因系爭3 樓房屋之廁所及次房間臥室之天花板
    處有漏水情形，原告曾通知被告修繕，並聲請調解等事實，
    業據原告提出與其所述相符之建物登記第一類謄本(標示部
    及所有權部)、現場照片、建物登記第二類謄本(標示部及所
    有權部)、調解通知書等影本為證，且為被告所不爭執，是
    此部分之事實，堪認為真正。又系爭3 樓房屋之漏水原因為
    何乙節，經本院依原告聲請委由社團法人台灣防水工程技術
    協進會就系爭3樓房屋之漏水原因、系爭4樓房屋修漏工程所
    需費用及系爭3樓房屋回復原狀所需工程費用各節為鑑定，
    經該協會指派專人進行鑑定，先於110年3月3日現場初勘時
    ，確認系爭3樓房屋之廁所上方天花板及次房間臥室衣櫥上
    方樑底下有漏水痕跡，廁所上方糞管明顯有滲透水現象，系
    爭4樓房屋之對應位置為廁所1間，有重新更新過現象（詳如
    系爭鑑定報告第3至4頁所載），並要求原告先行拆下系爭3
    樓房屋之廁所天花板以利於110年4月15日進行複勘，嗣於11
    0年4月15日至系爭3樓房屋之廁所、次房間臥室以多功能水
    分計進行試水前數據之檢測，因被告之訴訟代理人突然表示
    不同意檢測而停止進行後續檢測，復於110年7月30日再次前
    往系爭3樓房屋之廁所、次房間臥室以多功能水分計進行試
    水前後數據檢測之結果，系爭3樓房屋之廁所、次房間臥室
    受測位置於試水後測量之數值均為高於20％之潮濕情形（詳
    如系爭鑑定報告第5至7頁所載），經鑑定人綜合上開漏水現
    況及檢測數據所得研判漏水原因為：「①為系爭4樓房屋，廁
    所防水層有破損或裂縫，並且有造成系爭3樓房屋廁所相對
    應位置天花板滲漏水現象。②又因系爭4樓房屋，廁所防水層
    有破損現象，水源會沿樓板滲漏下至系爭3樓次房間臥室天
    花板混凝土上，造成滲漏水現象。」等內容（詳如系爭鑑定
    報告第8頁所載），足見系爭4樓房屋之廁所防水層破損或裂
    痕，係導致系爭3樓房屋廁所及次房間臥室天花板有滲漏水
    之原因；況本件鑑定係由社團法人台灣防水工程技術協進會
    隨機選任具有專業知識經驗之人員負責會勘、檢測事宜，經
    該專業人員多次至現場勘查、檢測，並聽取兩造陳述，且就
    勘查、檢測及測試過程，均檢附勘查現況調查表、照片及檢
    測數據等為佐，可認社團法人台灣防水工程技術協進會所為
    之鑑定意見並無明顯違反經驗法則及論理法則之處，當屬可
    信。是原告所有之系爭3 樓房屋廁所及次房間臥室天花板處
    漏水，係因被告所有系爭4 樓房屋之廁所防水層滲漏所致之
    事實，應可認定。
　㈡被告雖抗辯其已於109年6月11日、110年1月23日完成系爭4樓
    房屋廁所之修繕，系爭鑑定報告顯有錯誤云云，然社團法人
    台灣防水工程技術協進會係於110年3月3日至110年7月30日
    間多次至現場進行會勘並為相關檢測事宜，顯係在被告所稱
    系爭4樓房屋修繕完成後而為鑑定，足見系爭3樓房屋於系爭
    4樓房屋進行前開修繕後仍有漏水之情形，是被告上開所辯
    ，尚不足採。至被告雖辯稱其認系爭鑑定報告有疑點，且系
    爭3樓房屋之漏水應由前屋主及訴外人劉子榮負責云云，然
    依系爭鑑定報告所載鑑定經過，業已針對各次會勘時間、勘
    查事項與鑑定歷程細節，以及量測方法及量測結果，詳載於
    鑑定報告書，並敘明係採取多功能水分計量測系爭3樓房屋
    ，及就系爭4 樓房屋廁所地坪做積水試驗等，為綜合歸納得
    出鑑定結論之鑑測方法，可見該鑑定機關係採取專業方法，
    分析研判系爭3 樓房屋之廁所及次房間臥室天花板之漏水原
    因，並於鑑定報告書內詳為記載，尚難認前開鑑定報告書有
    何未詳明說理或有何未採科學方法之處；而被告並未提出究
    為具何專業知識之人士所為之意見或提出相關事證資料以佐
    其說，且系爭4樓房屋於前開實施鑑定時仍有漏水現象，而
    被告係自109年5月22日登記為系爭4樓房屋之所有權人，此
    有前開建物登記第二類謄本在卷可參，則被告自應負維護、
    修繕前揭專有部分之責。
　㈢按所有人對於妨害其所有權者，得請求除去之；又因故意或
    過失，不法侵害他人之權利者，負損害賠償責任；又土地上
    之建築物或其他工作物所致他人權利之損害，由工作物之所
    有人負賠償責任；又負損害賠償責任者，除法律另有規定或
    契約另有訂定外，應回復他方損害發生前之原狀，且債權人
    得請求支付回復原狀所必要之費用，以代回復原狀；又不能
    回復原狀或回復顯有重大困難者，應以金錢賠償其損害，民
    法第767條第1項、第184 條第1 項前段、第191條第1項、第
    213 條第1 項、第3 項及第215 條分別定有明文。又專有部
    分、約定專用部分之修繕、管理、維護，由各該區分所有權
    人或約定專用部分之使用人為之，並負擔其費用，公寓大廈
    管理條例第10條第1項亦有明文。查原告所有之系爭3 樓房
    屋之廁所及次房間臥室天花板處漏水，確係被告所有之系爭
    4 樓房屋廁所防水層滲漏所致之事實，已如前述，參照前開
    說明，原告自得對妨害系爭3 樓房屋所有權之被告請求修繕
    該系爭4 樓房屋廁所漏水以排除該漏水對於系爭3 樓房屋所
    有權使用之妨害。另因被告就系爭4 樓房屋本有修繕、管理
    、維護之責，然卻因系爭4 樓房屋廁所防水層之漏水，造成
    系爭3 樓房屋廁所及次房間臥室天花板處損害，原告亦得就
    該損害請求被告負回復原狀之責。而前開台北市土木技師公
    會所為鑑定報告書，除就系爭3 樓房屋漏水原因為鑑定外，
    並就修繕系爭3樓房屋之廁所、次臥室天花板損害及修繕系
    爭4樓房屋之廁所漏水，其修繕方式及修繕工項、明細各節
    ，本諸其專業判斷已於鑑定報告書內詳為說明，是原告主張
    被告應將系爭4樓房屋依系爭鑑定報告第43至49頁之建議改
    善方案修繕至不漏水狀態為止，尚屬有據。
　㈣次按，他住戶因維護、修繕專有部分、約定專用部分或設置
    管線，必須進入或使用其專有部分或約定專用部分時，不得
    拒絕；住戶違反第1項規定，經協調仍不履行時，住戶得按
    其性質訴請法院為必要之處置，公寓大廈管理條例第6條第1
    項第2款、第3項分別定有明文。又上開規定之立法理由乃在
    於明確規範區分所有權間之相鄰關係，以杜紛爭，故倘非進
    入相鄰區分所有權人之專有部分、約定專用部分，即無以完
    成其維護、修繕專有部分、約定專用部分或設置管線，該相
    鄰區分所有權人自有容忍之義務。查原告所有之系爭3 樓房
    屋之廁所及次房間臥室天花板處漏水，確係被告所有之系爭
    4 樓房屋廁所防水層滲漏所致之事實，已如前述，依上開規
    定，被告即負有容忍原告偕同修繕人員進入系爭4樓房屋進
    行修繕之義務，是原告訴請如被告不予修繕，被告應容任原
    告自行雇工依系爭鑑定報告第43至49頁之建議改善方案修繕
    進入修繕，並由被告負擔該修繕費用，亦屬可採。又系爭3
    樓房屋之廁所及次房間臥室天花板受損係因系爭4樓房屋之
    廁所防水層有破損或裂縫，水源沿樓板滲漏下至系爭3樓房
    屋所致，已如前述，而被告為系爭4樓房屋之區分所有權人
    ，對其專有部分負有維護修繕之義務，而被告未盡其維護修
    繕之義務，導致系爭4樓房屋漏水並造成系爭3樓房屋受有損
    害，兩者間自有相當因果關係，是原告自得依上開規定請求
    被告賠償系爭3樓房屋因漏水所受之損害，而依系爭鑑定報
    告所載，修繕系爭3樓房屋之廁所及次房間臥室天花板費用
    估為107996元（見系爭鑑定報告第42 頁），則原告據此請
    求被告給付107996元，亦屬有據。
　㈤又按，不法侵害他人之身體、健康、名譽、自由、信用、隱
    私、貞操，或不法侵害其他人格法益而情節重大者，被害人
    雖非財產上之損害，亦得請求賠償相當之金額，民法第195
    條第1項前段定有明文。又不法侵害他人居住安寧之人格利
    益，如其情節重大，被害人非不得依民法第195條第1項規定
    請求賠償相當之金額（最高法院92年台上字第164號判決意
    旨參照）。另不法侵害他人之人格權，被害人受有非財產上
    損害，請求加害人賠償相當金額之慰撫金時，法院對於慰撫
    金之量定，應斟酌實際加害情形、所造成之影響、被害人痛
    苦之程度、兩造之身分地位、經濟狀況及其他各種狀況，以
    核定相當之數額（最高法院47年台上字第1221號、51年台上
    字第223號號判決意旨參照）。又民法第195 條第1 項雖規
    定，不法侵害他人之身體、健康、名譽者，得請求賠償相當
    金額之非財產上之損害，惟所謂相當，除斟酌雙方身分資力
    外，尤應兼顧加害程度與其身體、健康影響是否重大以為斷
    （最高法院89年度台上字第1952號判決意旨參照）。查被告
    所有之系爭4樓房屋因廁所漏水，造成原告所居之系爭3樓房
    屋之廁所及次房間臥室之天花板受損，已如前述，致原告無
    法完整使用系爭3樓房屋，而上開處所均為原告日常生活起
    居常用之處，因漏水致原告之居住環境受影響、生活品質下
    降，妨礙其使用功能及舒適性，可認原告居住安寧之人格利
    益受有侵害且屬情節重大，則原告依上開規定請求被告賠償
    其所受非財產上損害，尚屬有據，復審酌兩造名下均有多筆
    不動產，此有本院調取之稅務電子閘門財產所得調件明細表
    在卷可稽，兼衡兩造身分、地位及經濟能力、被告侵權行為
    之手段、方法及加害程度、原告之痛苦程度及受害期間等一
    切情狀，認為原告就被告前揭侵權行為請求精神上之損害賠
    償，以3萬元為適當。
　㈥又給付無確定期限者，債務人於債權人得請求給付時，經其
    催告而未為給付，自受催告時起，負遲延責任；其經債權人
    起訴而送達訴狀，或依督促程序送達支付命令，或為其他相
    類之行為者，與催告有同一之效力；又遲延之債務，以支付
    金錢為標的者，債權人得請求依法定利率計算之遲延利息；
    又應付利息之債務，其利率未經約定，亦無法律可據者，週
    年利率為百分之五，民法第229條第2項、第233條第1項前段
    、第203條分別定有明文。查本件請求被告修復漏水事件，
    未經原告舉證證明定有期限，應認屬未定期限債務，依上開
    規定，被告應自受催告時起始負遲延責任，而本件起訴狀繕
    本業於109年10月14日寄存送達於被告，民事準備狀繕本則
    於110年9月15日寄存送達於被告，此有送達證書附卷可參，
    是原告就訴之聲明第2項所得請求之金額，其中3萬元尚得請
    求自起訴狀繕本寄存送達生效之翌日即109年10月25日起至
    清償日止，另107796元則尚得請求自民事準備狀繕本寄存送
    達生效之翌日即110年9月26日起至清償日止，按年息百分之
    5計算之利息。從而，原告依上開法律關係，求為判決如主
    文第1項、第2項所示，為有理由，應予准許，逾此範圍之請
    求，為無理由，應予駁回。
五、本件事證已臻明確，兩造其餘主張等攻擊防禦方法，經核與
    判決結果不生影響，爰不一一論述。 
六、本件係就民事訴訟法第427條第1項適用簡易程序所為被告部
    分敗訴之判決，依同法第389條第1項第3款規定，應就原告
    勝訴部分依職權宣告假執行，並依同法第392 條第2項規定
    酌定相當擔保金額（分別為主文第一項之訴訟標的價額即系
    爭4樓房屋修復漏水費用184201元及主文第二項所示之金額
    ），而依職權宣告被告如預供如主文所示之擔保後，得免為
    假執行，另依民事訴訟法第79條之規定職權確定訴訟費用額
    為75900元（計有：第一審裁判費4300元、鑑定費用71600元
    【計算式：57600元＋14000元＝71600元】），其中62353元應
    由被告負擔，其餘由原告負擔。又原告所為宣告假執行之聲
    請，僅在促使法院為此職權之行使，本院自不受其拘束，仍
    應逕依職權宣告假執行，然本件既已依職權宣告假執行，自
    無再命原告提供擔保之必要。至原告之訴經駁回部分，其假
    執行之聲請即失所附麗，應併予駁回。
中　　華　　民　　國　　111 　年　　2 　　月　　17　　日
                  士林簡易庭  法  官  黃雅君
　　　　　　　　　
以上正本係照原本作成。
如不服本判決，應於判決送達後20日內，向本院提出上訴狀並應
記載上訴理由，如於本判決宣示後送達前提起上訴者，應於判決
送達後20日內補提上訴理由書（須附繕本）。
中　　華　　民　　國　　111 　年　　2 　　月　　17　　日
                              書記官  吳俊明